---
title: "reporte asuich"
author: "David Flores"
date: "2026-06-15"
output: html_document
---

```{r setup, include=FALSE}
knitr::opts_chunk$set(echo = TRUE)
```

## Reporte de base de datos de *Valores nutricionales*

```{r}
datos<- read.table("C:/Users/100032608/Downloads/NivelesNutritivos.txt", header=T)
datos
```

Primero se carga la base de datos, lo hice copiando desde la ruta de acceso a través de las descargas\
Todo eso se asignó a un objeto llamado *datos* y posteriormente se cargó para visualizar la base de datos.

Posteriormente se empezó con el análisis con métodos paramétricos
```{r}
boxplot(datos$NivelesNutritivos~datos$Region)
boxplot(datos$NivelesNutritivos~datos$Variedad)
```
Se realizaron tomando en cuenta las variables de *región* y *variedad* en donde se puede observar en la primer variable que las tres regiones son en mayor medida muy similares entre si aunque la región A presenta un poco más de variabilidad. Por otra parte en las variedades parece haber la presencia de 2 grupos: el primero **w y x** y el segundo **y y z**.\
```{r}
mediasRegion <- tapply(datos$NivelesNutritivos, datos$Region, summary)
mediasRegion
#aquí se ve que la media y la mediana están muy cercanas entre sí, eso quiere decir que las distribuciones están más o menos centradas

mediasVariedad <- tapply(datos$NivelesNutritivos, datos$Variedad, summary)
mediasVariedad

desviacionregion <-tapply(datos$NivelesNutritivos, datos$Region, sd)
desviacionregion
desviacionvariedad <-tapply(datos$NivelesNutritivos, datos$Variedad, sd)
desviacionvariedad
```

En estos análisis se evaluaron las medidas de tendencia central como la media además de la desviación de los datos, lo que nos arroja esto es que las medias y medianas están cercanas entre si, lo que significa que las distribuciones están más o menos centradas, aspecto que se revela en las gráficas de boxplot mostradas anteriormente.\
Y la desviación estandar aplicada a las variables nos muestra que no hay una gran diferencia en los valores de las mismas por lo que la variabilidad entre estas es poco significativa. 