---
title: "Ejercicio base de datos vinos"
author: "David Flores"
date: "2026-07-02"
output: html_document
---

```{r setup, include=FALSE}
library(MASS)
library(tidyverse)
library(magrittr)
library(ggpubr)

vinos<-read.csv("C:/Users/100032608/Downloads/winequality-white.csv", header = TRUE, sep = ";")
```
Lo primero que se hace es cargar la base de datos y asignarla a un objeto.

Se obtiene una muestra de 100 valores aleatorios y se asigna la cualidad de calidad del vino como un factor

```{r}
vinos$quality<-factor(vinos$quality)
view(vinos)
ene<-1:4898
muestra<-sample(ene,100)
vinos2<-vinos[muestra,]
str(vinos2)
```

Posteriormente se hace un escalamiento multidimensional, el k=3 indica que son 3 dimensiones 
```{r}
# MDS 
mds_vinos <- cmdscale(dist(vinos2[, 1:11]),k=3)

```

Finalmente visualizamos los resultados del escalamiento multidimensional asignando todo a un data frame y con un gráfico de puntos 
```{r}
df<-data.frame(mds_vinos[,1],mds_vinos[,2],vinos2$quality)
df
noms<-c("D1", "D2", "Calidad")
colnames(df)<-noms

ggplot(df, aes(x=D1, y=D2, color= Calidad)) +
  geom_point()
```

